臺灣高等法院高雄分院刑事判決　　　　　　　　　九十一年度上訴字第一三八六號
　　上　訴　人
　　即　被　告　甲○○
　　選任辯護人　陳啟舜律師
　　上　訴　人
　　即　被　告　乙○○
右上訴人因偽造文書等案件，不服臺灣高雄地方法院九十年度訴字第九六０號中華民
國九十一年七月十五日第一審判決（起訴案號：臺灣高雄地方法院檢察署九十年度偵
字第六六二一號，移送併辦案號：臺灣高雄地方法院檢察署九十年度偵字第七二五一
號），提起上訴，本院判決如左：
      主  文
原判決撤銷。
甲○○、乙○○共同連續意圖為自己不法之所有，而侵占對於業務上所持有之物，甲
○○處有期徒刑玖月，乙○○處有期徒刑拾月。國揚大學大廈管理委員會付款簽收簿
上偽造之「永大機電工業股份有限公司高雄分公司收款專用章」印文個、「林志
」署押肆個（含署名貳個、指印貳個）均沒收。
      事  實
一、乙○○為東京都保全股份有限公司（以下簡稱東京都公司）職員，自民國八十九
    年三月一日起派駐國揚大學大廈（坐落高雄市○○區○○路）擔任總幹事，負責
    辦理定期存款單領款、轉存及收取、保管管理費、公共基金，並支付大樓維修廠
    商工程、材料費用等業務；甲○○於該時則擔任該大廈管理委員會（以下簡稱國
    揚管委會）副主任委員，負責該大廈公共基金轉存銀行之定期存款單保管及履約
    、換約事宜。詎甲○○、乙○○因經濟情況不佳，竟共同基於意圖為自己不法所
    有之概括犯意聯絡及行使變造私文書之犯意聯絡，分別於：
    (一)八十九年八月十五日前某日，由甲○○將保管之國揚管委會所有八十九年八月
      十五日到期、金額各為新台幣（下同）五十萬元之大眾銀行大昌分行定期存款
      單二張交予乙○○，由乙○○持由不知情之國揚管委會財務委員劉承勳、監察
      委員方俊祥、主任委員黃毓傑在存單上蓋章後，再於到期日至大眾銀行大昌分
      行領款一百萬元朋分花用。八十九年九月十三日前某日，由甲○○將保管之國
      揚管委會所有八十九年九月十三日到期、金額為五十萬元之大眾銀行大昌分行
      定期存款單一張交予乙○○，由乙○○持由不知情之國揚管委會財務委員劉承
      勳、監察委員方俊祥、主任委員黃毓傑在存單上蓋章後，再於到期日持向大眾
      銀行大昌分行領款五十萬元朋分花用。八十九年十一月十日前某日，由甲○○
      將保管之國揚管委會所有八十九年十一月十日到期、金額為六十萬元之大眾銀
      行大昌分行定期存款單一張交予乙○○，由乙○○持由不知情之國揚管委會財
      務委員劉承勳、監察委員方俊祥、主任委員黃毓傑在存單上蓋章後，再於到期
      日持向大眾銀行大昌分行領款六十萬元朋分花用。甲○○連續三次共侵占業務
      上持有財物一百十三萬元，乙○○連續三次共侵占業務上持有財物九十七萬元
      。嗣因國揚管委會預定召開住戶大會，甲○○、乙○○為免事發，即由甲○○
      於八十九年十二月十八日，以其個人名義在新竹國際商業銀行高雄分行開戶及
      存入一萬元，取得一萬元之定期存款單後，復持往高雄市高雄工專附近某店影
      印後交予乙○○，乙○○再於某處，將影印之一萬元定期存款單變造為存款人
      均為國揚管委會、存款日期分別為八十九年八月十五日、八月十五日、九月十
      三日、十一月十日、金額分別為五十萬元、五十萬元、五十萬元、六十萬元之
      定期存款單四張，並持之向國揚管委會行使，足以生損害於國揚管委會及新竹
      國際商業銀行高雄分行。
    (二)八十九年九月二十七日及十一月二日，均在國揚大學大廈管理室，連續由甲○
      ○於乙○○保管之付款簽收簿上各偽造大信有線電視公司職員林志之署押各
      一個及指印各一個，表示大信有線電視公司已於前開日期收取八十九年第一期
      、第二期之收視費用各十七萬元，而偽造私文書，足生損害於林志、大信有
      線電視公司及國揚管委會，再連續將乙○○業務上持有預供支付大信有線電視
      公司八十九年第一期、第二期收視費共三十四萬元侵佔朋分花用。
    (三)八十九年十一月間某日，由乙○○利用該大廈附近某刻印店之不知情成年刻印
      人員偽造永大機電工業股份有限公司高雄分公司（以下簡稱永大公司高雄分公
      司）收款專用章一個，再於八十九年十一月二十九日，在國揚大學大廈管理室
      持之蓋用在乙○○保管之付款簽收簿上，接續偽造永大公司高雄分公司收款專
      用章印文三個，表示永大公司高雄分公司已於該日收取八十八年度合約終止履
      約保證金五萬元、八十九年度合約頭期款二十萬元、丁棟大樓迴路板更換款六
      千八百元（合計二十五萬六千八百元），而偽造私文書，足生損害於永大公司
      高雄分公司及國揚管委會，再將乙○○業務上持有預供支付永大公司高雄分公
      司款項侵佔朋分花用。
    (四)自八十九年十月間某日起，至九十年一月間某日止，在國揚大學大廈管理室，
      乙○○因住戶繳交管理費及國揚管委會交付之雜項支出零用金，而持有管理費
      二十二萬一千零六十七元及零用金二千八百六十八元，乙○○與甲○○亦連續
      侵佔朋分花用。
二、案經東京都公司告發及甲○○向台灣高雄地方法院檢察署檢察官自首而偵查起訴
    暨移送併案審理。
      理  由
一、訊據上訴人即被告（下稱被告）甲○○坦承有事實欄一、(一)、(二)所載犯行，否認
    有事實欄一、(三)、(四)所載犯行，辯稱係共同被告乙○○單獨所為，其並不知情等
    語。另訊據上訴人即被告（下稱被告）乙○○坦承事實欄一、(一)所載侵占及事實
    欄一、(二)、(三)、(四)所載犯行，否認有事實欄一、(一)所載變造私文書後行使犯行，
    辯稱係共同被告甲○○所為，其並不知情等語。經查：
    (一)被告甲○○與被告乙○○共同有如事實欄一、(一)所載侵占犯行及事實欄一、(二)
      所載犯行，業據被告二人供述在卷，互核相符，且經證人即國揚管委會主任委
      員劉承勳、監察委員方俊祥、證人即東京都公司職員王偉及證人林志證述明
      確（見原審卷第四二頁、第七十五頁反面、第八十五頁、九十年度發查字第四
      五號卷），並有付款簽收簿影本在卷可稽（見原審卷第三二頁正、反面）。被
      告甲○○、乙○○此部分之自白堪認與事實相符，可以採信。
    (二)被告甲○○與被告乙○○共同侵占業務上持有如事實欄一、(三)、(四)所載款項之
      情，業據被告甲○○於八十九年三月十九日補充告發理由狀及聲明書陳明（見
      九十年度他字第八六七號卷第二七～三０、三七頁），且經被告乙○○於原審
      審理及本院調查、審理中供述明確（見原審卷第一四四頁、本院卷第三一～三
      二頁、九十一年十一月十九日言詞辯論筆錄），核與證人即東京都公司職員王
      偉證述情節相符（見九十年度發查字第四五號卷），復有付款簽收簿影本、國
      揚管委會代收管理費明細表、公共管理費用分攤收繳單在卷可稽（見九十年度
      發查字第四十五號卷）。是被告甲○○所辯，無非卸責之詞，不足採信。
    (三)被告乙○○與被告甲○○有事實欄一、(一)所載共同變造私文書後行使犯行一節
      ，已經被告甲○○於偵查、原審審理及本院調查、審理中供述明確（見九十年
      度他字第八六七號卷第十九頁、原審卷第二四、四一、七五頁、本院卷第四八
      、六四頁、九十一年十一月十九日言詞辯論筆錄），核與證人即國揚管委會主
      任委員劉承勳於原審指訴相符（見原審卷第四二頁），復有變造之新竹國際商
      業銀行高雄分行定期存款單影本四張在卷可稽（見原審卷第三一、三二頁）。
      再參酌被告乙○○既與被告甲○○共同侵占國揚管委會公共基金在先，衡情當
      無由被告甲○○一人偽造定存單以圖掩飾，而被告乙○○不知之理。況被告甲
      ○○既已自首此部分犯行，自無誣指被告乙○○共犯此部分犯行之必要。是被
      告甲○○此部分自白，堪以採信。被告乙○○此部分之辯解，即無足採。
二、核被告二人侵占業務上所持有之國揚管委會公共基金、廠商應付款、零用金及國
    揚大學大廈住戶管理費，所為係犯刑法第三百三十六條第二項業務侵占罪。被告
    甲○○固非業務上持有上開款項，惟其與有業務關係之被告乙○○共同侵占，依
    刑法第三十一條第一項規定，仍應以業務上侵占之共犯論（最高法院二十八年上
    字第二五三六號判例可參）。公訴人認被告係犯同法第三百三十五條第一項侵占
    罪，雖有未洽，惟二者基本社會事實同一，本院自得變更起訴法條加以審理。又
    被告二人變造新竹國際商業銀行高雄分行定期存款單後行使，所為係犯刑法第二
    百十六條、第二百十條行使變造私文書罪。被告二人先後於付款簽收簿上偽造大
    信有線電視公司職員林志之署押、指印，表示大信有線電視公司已收取收視費
    用，及偽造永大公司高雄分公司收款專用章印文三個，表示永大公司高雄分公司
    已收取各項費用共二十五萬六千八百元，足生損害於林志、大信有線電視公司
    、永大公司高雄分公司及國揚管委會，所為均係犯刑法第二百十條之偽造私文書
    罪。被告二人就前開數犯行間，有犯意聯絡及行為分擔，均為共同正犯。被告二
    人所為多次業務侵占及偽造私文書行為，時間緊接，觸犯構成要件相同之罪名，
    顯係出於概括犯意而為，均應依刑法第五十六條規定以一罪論，並加重其刑。另
    被告甲○○於犯罪未發覺前，向偵查機關自承犯行及接受裁判，自應依刑法第六
    十二條前段減輕其刑。被告甲○○刑之加減應先加後減。被告二人所犯前開數罪
    間，有方法目的之牽連關係，為牽連犯，應依刑法第五十五條後段從一重之業務
    侵占罪處斷。至被告二人偽造林志押及利用不知情之成年刻印者偽刻永大公司
    收款專用章後持以蓋用，均係偽造私文書之部分行為，固不另論刑法第二百十七
    條第一項偽造署押及偽造印文罪。再公訴人雖未就被告二人所涉如犯罪事實欄一
    、(二)、(三)、(四)提起公訴，然被告二人此部分犯行與起訴部分有裁判上一罪關係，
    自得併予審理，附此說明。
三、原審以被告二人罪證明確，予以論罪科刑，固非無見，惟查：(一)被告甲○○已於
    九十年三月十三日具狀向台灣高雄地方法院檢察署表示自首，而原判決惟本案業
    經告訴人東京都公司於九十年二月二十日具狀向台灣高雄地方法院檢察署告發（
    見九十年度發查字第四十五號卷），係僅就被告乙○○之犯罪事實告發，並未提
    及被告甲○○犯行，是被告甲○○於犯罪未發覺前向偵查機關自承犯行及接受裁
    判，自符合自首之要件。原審判決認被告甲○○不符合自首要件，尚有未當。(二)
    被告二人先後於付款簽收簿上偽造大信有線電視公司職員林志之署押、指印，
    表示大信有線電視公司已收取收視費用，及偽造永大公司高雄分公司收款專用章
    印文三個，表示永大公司高雄分公司已收取各項費用共二十五萬六千八百元，足
    生損害於林志、大信有線電視公司、永大公司高雄分公司及國揚管委會，所為
    均係犯刑法第二百十條之偽造私文書罪。原審判決僅論以刑法第二百十七條第一
    項偽造署押及偽造印章罪，亦有未合。被告甲○○上訴意旨指摘原判決不當，為
    有理由，被告乙○○上訴意旨以部分未犯罪及原審判決量刑過重，指摘原判決不
    當，雖無理由，但原審判決既有上開可議，仍應予以撤銷改判。爰審酌被告二人
    分任國揚管委會副主任委員、總幹事，不知廉潔自持，而以不法手段侵占他人財
    物，金額高達近三百萬元，情節非輕，惟行為後自白部分犯行，犯後態度尚稱良
    好等一切情狀，量處被告甲○○有期徒刑九月，被告乙○○有期徒刑十月。國揚
    大學大廈管理委員會付款簽收簿上偽造之「永大機電工業股份有限公司高雄分公
    司收款專用章」印文三個、「林志」署押四個（含署名二個、指印二個），應
    依刑法第二百十九條宣告沒收。至變造之新竹國際商業銀行定期存款單影本四張
    已交付國揚管委會，已經被告二人陳明，且偽造之付款簽收簿係屬國陽管委會所
    有，均非屬被告二人所有，而偽造之「永大機電工業股份有限公司高雄分公司收
    款專用章」印章一個，業已丟棄，亦經被告乙○○供述在卷，故均不予宣告沒收
    。
據上論結，應依刑事訴訟法第三百六十九條第一項前段、第三百六十四條、第二百九
十九條、第三百條、刑法第二十八條、第五十六條、第二百十條、第二百十六條、第
三百三十六條第二項、第五十五條、第六十二條前段、第二百十九條、罰金罰鍰提高
標準條例第一條前段，判決如主文。
本案經檢察官沈紹嘉到庭執行職務。
中      華      民      國    九十一    年    十二      月      三      日
                              臺灣高等法院高雄分院刑事第一庭
                                  審判長法官  曾永宗
                                        法官  邱永貴
                                        法官  郭玫利
右正本證明與原本無異。
如不服本判決應於收受本判決後十日內向本院提出上訴書狀，其未述上訴理由者，
並得於提起上訴後十日內向本院補提理由書狀（均須按他造當事人之人數附繕本)「
切勿逕送上級法院」。
                                      書記官  鄭靜芳
中    華    民    國      九十一      年      十二      月     三   日
附錄本判決論罪科刑法條
刑法第二百十條：
偽造、變造私文書，足以生損害於公眾或他人者，處五年以下有期徒刑。
刑法第二百十六條：
行使第二百十條至第二百十五條之文書者，依偽造、變造文書或登載不實事項或使登
載不實事項之規定處斷。
刑法第二百十七條第一項：
偽造印章、印文或署押，足以生損害於公眾或他人者，處三年以下有期徒刑。
刑法第三百三十六條第二項：
對於業務上所持有之物，犯前條第一項之罪者，處六月以上五年以下有期徒刑，得併
科三千元以下罰金。
